【裁判字號】    95,台上,4125
【裁判日期】    950727
【裁判案由】    強盜
【裁判全文】
最高法院刑事判決            九十五年度台上字第四一二五號
    上  訴  人  台灣高等法院檢察署檢察官
    被      告  甲○○
                        巷1.
上列上訴人因被告強盜案件，不服台灣高等法院中華民國九十二
年十月二十二日第二審判決（九十二年度上訴字第二八七七號，
起訴案號：台灣台北地方法院檢察署九十一年度偵字第二五九六
六號），提起上訴，本院判決如下：
    主  文
原判決撤銷，發回台灣高等法院。
    理  由
本件原判決以公訴意旨略謂：已判刑確定之張佳福與其妻即被告
甲○○於民國九十一年十二月二十五日晚上，由張佳福攜帶開山
刀，穿戴安全帽並騎乘ＡＰＱ─七八二號重型機車，附載被告外
出，當晚八時許，行經台北縣新店市○○路九十號被害人曾秋素
經營之雅郁美容院，見店內僅曾秋素一人，即由張佳福持開山刀
進入雅郁美容院，被告則將機車暫停於路邊，以利張佳福強盜後
便於上車逃逸，張佳福入內持刀致使被害人不能抗拒，而搶得新
台幣（下同）六千七百元後，即至店外坐上前開機車逃逸，經被
害人追出並記下車號報警，始循線查獲，並自張佳福與被告住處
，扣得上開贓款、開山刀、安全帽等情，因認被告涉有與張佳福
共犯刑法第三百三十條、第三百二十一條第一項第三款之攜帶兇
器強盜罪嫌云云。經審理結果，認被告本件犯罪尚屬不能證明，
因將第一審論處被告罪刑之判決撤銷，改判諭知被告無罪。固非
無見。
惟查：（一）、事實審法院於卷內有利及不利被告之證據併陳時
，如何取捨而為適合於事實之認定，應詳予論列其取捨判斷之理
由，否則究難謂無判決理由不備之違誤。又以自己共同犯罪之意
思，參與實行犯罪構成要件以外之行為，或以自己共同犯罪之意
思，事先共同謀議，而由其中一部分人實行犯罪之行為者，均為
共同正犯，故事前同謀，並於實行犯罪之際，擔任在外把風，即
係以自己犯罪之意思而參與犯罪，應認為共同正犯。張佳福固始
終陳稱本件強盜犯行係其一人單獨所為，而被害人曾秋素亦指訴
僅一人持刀對其行強，惟被告於警詢時供稱張佳福原表示欲外出
「尋人」而騎機車附載其前往，當時張佳福攜有扣案開山刀，係
張佳福持刀進入台北縣新店市○○路九十號，其在外等候，並不
知張佳福入內係為強盜云云（偵查卷第十八頁），似已自承張佳
福強盜被害人財物前，騎機車附載其外出之初，其已知悉張佳福
攜有開山刀，然嗣於偵查中，被告改稱案發當天，其並不知張佳
福攜有開山刀云云，而依第一審勘驗結果，扣案之開山刀刀身長
三十七公分，刀柄長十三公分，合計長達五十公分，寬亦有四．
三至五．五公分（第一審卷第七十九頁），苟如張佳福所述其係
未帶刀鞘而直接將該刀插於褲頭（第一審卷第七十六頁），藏置
衣服內，則張某能否坐騎機車？被告是否無法自外觀察覺得知其
夫即張某攜帶刀械？均與被告就本件強盜犯行是否和張佳福事前
謀議之待證事項之認定，至有關係，基於公平正義之維護，自有
調查釐清之必要。乃原審未詳加查明審認，且就被告上開不利於
己之供述，置而不論，亦未於判決理由內說明不予採信之理由，
遽為有利於被告之判決，非但證據調查職責未盡，抑且判決理由
不備。（二）、被害人於偵審中屢指其在理容院店內甫遭強盜財
物後，即聞外有機車發動聲，心想或係路人可供求援，乃尾隨張
佳福追至門口，見張佳福跨上一發動中之機車後座，始知發動機
車者係接應張佳福之人，斯時其距該機車僅約二公尺遠，親聞張
佳福稱「我們走」，機車迅即駛離（偵查卷第七十八頁背面、第
一審卷第四十四至四十六頁），苟屬非虛，而被告亦坦認與張佳
福共乘機車至該理容院並相偕離開，足見被害人所指案發當天在
現場以機車接應張佳福之人，係被告無誤，是否仍可認被告就本
件強盜犯行事前毫無所悉而未參與？非無進一步研酌之餘地。至
警方提供之現場監視器所翻拍照片，並未攝及張佳福、被告二人
離去之情形，自無從憑為判斷被害人所述是否實在之論據，又被
告既係成年人，縱如張佳福所述身材較為嬌小，苟無異於常人之
特殊情形，依吾人日常之生活經驗，似非必然無法駕駛一百二十
五西西之重機車，原判決未詳加辨明，並說明被害人上開指訴如
何與事實不符，徒以被害人甫遭強盜，驚嚇惶恐，且所指有人在
外等候接應張佳福離去之情節，亦無從自上開照片獲得印證，復
以被告身材瘦小，不易駕駛重機車，即捨被害人上開不利於被告
之指訴不採，尚嫌率斷。（三）、張佳福雖稱本件強盜非事先謀
議，而係案發當天其騎乘機車行經雅郁理容院時，發現店內僅被
害人一人，始臨時起意強盜，被告並不知情（偵查卷第七頁正面
），然張佳福與被告就案發當天共同騎乘機車外出之目的所為供
述，微論彼等迭次更易，且互不一致，是否堪以採信？已啟人疑
竇。況縱依彼等所述或尋人或訪友或借款或純為散心疏解壓力，
何以有隨身攜帶刀械之必要？又行進中之車輛，若非刻意放慢速
度，時間上似難有餘裕注意及路旁房屋內之情狀，而證人即警員
陳易利於第一審審理時證稱其檢視本案現場監視器所攝內容時，
發現本件強盜前，張佳福騎乘機車附載被告，東張西望，並轉頭
觀看等語（第一審卷第五十一頁），則張佳福攜帶刀械外出，苟
於機車行進中復刻意減慢車速，並東張西望，四處察看，顯與常
情有違，同車之被告就此異常是否可能毫無所悉？上開疑慮均攸
關被告被訴共同強盜犯行之認定，亦有詳加查證之必要。原審未
予辨明，逕為有利於被告之判斷，同有應於審判期日調查之證據
未予調查之違背法令。以上，或為檢察官上訴意旨所指摘，或係
本院得依職權調查之事項，應認原判決有發回更審之原因。
據上論結，應依刑事訴訟法第三百九十七條、第四百零一條，判
決如主文。
中    華    民    國  九十五  年    七    月  二十七  日
                      最高法院刑事第八庭
                          審判長法官  張  淳  淙
                                法官  張  春  福
                                法官  呂  丹  玉
                                法官  洪  昌  宏
                                法官  蔡  彩  貞
      本件正本證明與原本無異
                                      書  記  官
中    華    民    國  九十五  年    八    月    七    日
                                                      v


司法院資訊處製作；財團法人民間司法改革基金會備份。
